【裁判字號】    92,台上,2036
【裁判日期】    920919
【裁判案由】    拆屋還地
【裁判全文】
最高法院民事判決                              九十二年度台上字第二○三六號
    上  訴  人  丙 ○ ○
                乙○○○
                己 ○ ○
                甲 ○ ○
    共      同
    訴訟代理人  蔡 文 生律師
    被 上訴 人  丁 ○ ○
                戊 ○ ○
    共      同
    訴訟代理人  吳 玲 華律師
右當事人間請求拆屋還地事件，上訴人對於中華民國八十九年十二月二十九日台灣高
等法院第二審判決（八十七年度重上字第二九二號），提起上訴，本院判決如左：
    主  文
原判決廢棄，發回台灣高等法院。
    理  由
本件被上訴人主張：伊等之被繼承人黃勤（於第二審程序中死亡，由其繼承人即被上
訴人承受訴訟）於民國六十八年十一月二十五日與訴外人保利投資股份有限公司（下
稱保利公司）訂立合作規劃及委託興建房屋協議書（下稱協議書），約定由該公司提
供資金在黃勤所有坐落台北縣中和市○○○段一Ｏ二之五Ｏ、五一、三一、三二等地
號土地上興建集合式住宅公寓，詎開工後，保利公司僅完成房屋之基礎工程即停工，
且經催告亦未繼續施工，以致建造執照依法作廢，黃勤乃依前揭協議書第八條之約定
解除契約，並訴請該公司拆屋還地回復原狀確定在案。而於黃勤與保利公司間之訴訟
進行中，上訴人丙○○、乙○○○及己○○（下稱丙○○等三人）則向台灣板橋地方
法院民事執行處（下稱執行法院）分別拍定取得保利公司於坐落台北縣中和市○○○
段一Ｏ二之五Ｏ、五一、三一、三二地號土地（下稱系爭土地）上所興建如第一審判
決附表所示之房屋（下稱系爭房屋）所有權，並由上訴人甲○○居住於其中門牌號碼
為台北縣中和市○○街六八巷（下同）五弄九號三樓房屋內，惟丙○○等三人之前手
保利公司既無占用系爭土地之權源，則該三人自該公司繼受系爭房屋，而甲○○則居
住於其中五弄九號三樓房屋均無占用之權源，伊等自得依民法第七百六十七條之規定
，請求上訴人拆屋還地或自居住之房屋遷出等情，爰求為命丙○○等三人拆除渠等所
有系爭房屋並返還該等房屋坐落之系爭土地予伊等；甲○○自五弄九號三樓房屋遷出
之判決。
上訴人則以：被上訴人之被繼承人黃勤提供系爭土地使用同意書，除同意訴外人保利
公司在該等土地上興建房屋外，尚有使興建之房屋永久存續坐落於系爭土地上，且此
項同意亦不因黃勤與保利公司間之合建契約解除，而受影響等語，資為抗辯。此外，
上訴人丙○○等三人又辯稱：伊等係信賴法院拍賣而合法取得系爭房屋所有權，且該
等房屋係早已完工具有經濟價值之建物，亦非台灣高等法院八十二年度上更（三）字
第二九七號確定判決（下稱第二九七號確定判決）所認保利公司應拆除之未完工建物
，並以給付不能而為黃勤部分敗訴之判決，是被上訴人不得再訴請伊等拆屋還地。況
因合建契約之一方違約，而將未完工之房屋拆除，對社會經濟利益損失甚大，且參酌
黃勤與保利公司訂立之協議書第四條、第五條之約定及鈞院四十八年台上字第一四五
七號判例所示意旨，亦有默許伊等於系爭房屋存續期間得繼續使用系爭土地等詞。上
訴人甲○○並抗辯：丙○○已將其拍定取得所有權之一弄二號五樓房屋移轉於伊，被
上訴人即不得請求丙○○拆屋還地，而五弄九號三樓房屋則係伊與配偶即上訴人乙○
○○共同之財產，伊不願遷出等語。
原審維持第一審所為上訴人敗訴判決，駁回其上訴，係以：系爭土地為被上訴人所有
，其上有如（原判決）附圖所示未辦理保存登記之建物，分別由上訴人丙○○等三人
向執行法院拍定取得所有權，而上訴人甲○○則為占有人等事實，有土地登記簿謄本
及不動產權利移轉證明書可稽，且為兩造所不爭，自屬真實。雖上訴人以前揭情詞，
抗辯渠等有權占用系爭土地等，但查第二九七號確定判決認定被上訴人之被繼承人黃
勤與訴外人保利公司間之合建契約，已經黃勤合法解除，且保利公司負有拆屋還地之
義務，而該確定判決駁回黃勤一部分之請求，則係因保利公司無事實上之處分權所致
，並非黃勤解除契約之效力不及於系爭土地，故保利公司在未經有效推翻第二九七號
確定判決效力前，自應受該確定判決之拘束。至黃勤解除其與保利公司間之合建契約
是否合法，則為上訴人所不得爭執。又第二九七號確定判決之效力，固因黃勤係依契
約解除回復原狀之法律關係請求保利公司拆屋還地，且丙○○等三人亦未繼受該法律
關係，而不及於丙○○等三人，惟保利公司既負有拆屋還地之義務，則自該公司繼受
系爭房屋之丙○○等三人亦難免此義務，主張該等房屋係有權占有。次查執行法院拍
賣系爭房屋時，即於拍賣公告明確註記「本件建物未完工，且未保存登記，坐落他人
土地，使用權源不明，應買人應自行查明」，丙○○等三人理應於應買前自行查明該
等房屋有無坐落於系爭土地之正當權源，然渠等竟執意應買，自難認係善意，應無善
意信賴保護原則之適用。又丙○○等三人並未繼受黃勤與保利公司間之合建契約法律
關係，且該合建契約亦已經黃勤合法解除，是黃勤對丙○○等三人即不負有上開合建
契約之義務，丙○○等三人以黃勤出具土地使用同意書，主張被上訴人負有同意渠等
使用系爭土地之義務，即嫌失據。復系爭土地面積共五百十二平方公尺，價值計新台
幣（下同）二千二百零一萬六千元，而丙○○等三人拍定坐落其上之系爭房屋價格，
則為八百六十六萬五千元，兩相比較，丙○○等三人所得利益遠小於被上訴人所受之
損失，亦難認被上訴人有權利濫用之情形。再依據甲○○所提之認證書及房屋權利移
轉買賣契約書，其買受人為訴外人許吉松，並非甲○○，且買賣標的物係一弄二號二
樓房屋，亦非該號五樓房屋，而甲○○又未能舉證以實其說，則所辯丙○○已將一弄
二號五樓房屋移轉予伊一節，並不足採。末查甲○○對於被上訴人主張其現占有五弄
九號三樓房屋，非但不爭執，且陳稱係本於自己之意思占有，並有戶籍謄本可憑，足
見甲○○係該房屋之直接占有人，負有自上開房屋遷出之義務。綜上所述，被上訴人
主張上訴人無權占用系爭土地，應為可採。從而，被上訴人基於民法第七百六十七條
之規定，請求丙○○等三人拆除渠等所有系爭房屋，並返還該等房屋坐落之系爭土地
予被上訴人；甲○○應自五弄九號三樓房屋遷出，自屬有據，應予准許等詞，為其判
斷之基礎。
惟查上述第二九七號確定判決之效力不及於上訴人丙○○等三人，既為原審確定之事
實，即不得以該確定判決已認定被上訴人之被繼承人黃勤解除其與訴外人保利公司間
之合建契約為合法，而謂丙○○等三人就黃勤解除契約是否合法不得再為爭執。乃原
審一方面認定第二九七號確定判決之效力不及於丙○○等三人，另方面又謂黃勤上開
解除契約是否合法，在保利公司有效推翻該確定判決效力前，非丙○○等三人所得爭
執，即有判決理由矛盾之違誤。而黃勤解除其與保利公司間之合建契約是否合法，與
上訴人有無占用系爭土地之正當權源，至為關切，是前項理由矛盾對原判決結果難謂
無影響。又原審係以丙○○等三人未繼受第二九七號確定判決之訴訟標的法律關係，
且該訴訟標的法律關係亦不具對世之效力等由，作為該確定判決之效力不及於丙○○
等三人之認定依據，則其謂自保利公司繼受系爭房屋之丙○○等三人，因該公司對黃
勤負有拆屋還地之義務，而難免負拆屋還地之義務，判決理由亦同屬矛盾。末查上訴
人甲○○所辯丙○○已將一弄二號五樓房屋移轉予伊一節，已據被上訴人於原審行言
詞辯論時表示不爭執（見原審卷第二Ｏ九、二一Ｏ頁之八十九年五月二十三日言詞辯
論筆錄），依民事訴訟法第二百七十九條第一項及第二百八十條第一項前段規定，甲
○○就上述抗辯即無庸舉證。乃原審竟以甲○○未盡舉證之責，認其上開抗辯為不可
採，進而命丙○○拆除其已讓與事實上處分權之房屋，並屬可議。綜上所述，上訴人
提起本件上訴，指摘原判決不當，求予廢棄，非無理由。
據上論結，本件上訴為有理由。依民事訴訟法第四百七十七條第一項、第四百七十八
條第二項，判決如主文。
中      華      民      國    九十二    年      九      月     十九     日
                              最高法院民事第一庭
                                  審判長法官  李  錦  豐
                                        法官  楊  鼎  章
                                        法官  吳  麗  女
                                        法官  許  朝  雄
                                        法官  陳  淑  敏
      右正本證明與原本無異
                                              書  記  官
中      華      民      國    九十二    年      十      月      九      日
                                                                        Ｂ


司法院資訊處製作；財團法人民間司法改革基金會備份。
